臺灣高等法院民事判決　　　　　　　　 93年度重上字第508號
　　上　 訴　 人　乙○○
　　兼訴訟代理人　甲○○
　　上　 訴　 人　大興證券投資顧問股份有限公司
　　法定 代理 人　魏水源
　　被　上 訴 人　日盛證券股份有限公司
　　法定 代理 人　蔡淑媛
　　訴訟 代理 人　林文正
上列當事人間損害賠償事件，上訴人對於中華民國93年 7月27日
臺灣臺北地方法院92年度訴字第1475號第一審判決提起上訴，經
本院於94年7月26日言詞辯論終結，判決如下：
    主      文
原判決關於命大興證券投資顧問股份有限公司給付部分，及該部
分假執行之宣告，暨訴訟費用之裁判均廢棄。
上開廢棄部分，甲○○在第一審之訴及假執行之聲請均駁回。
甲○○、乙○○之上訴均駁回。
第一、二審訴訟費用由甲○○、乙○○負擔。
    事實及理由
一、按公司於清算完結，清算人將結算表冊送請股東會承認後，
    依公司法第93條第1項、 第331條第4項規定，向法院所為之
    聲報，僅屬備案性質，法院之准予備案處分，並無實質上之
    確定力。是公司是否清算完結，法人人格是否消滅，應視其
    已否完成合法清算，並依非訟事件法之規定，向法院辦理清
    算終結登記而定（最高法院89年度台抗字第 388號裁定參照
    ）。查上訴人大興證券投資顧問股份有限公司（下稱大興公
    司）雖於民國（下同）93年 5月19日向原法院聲報清算終結
    ，並經原法院於同年9月16日函准備查在案（見本院卷168頁
    ），惟本件係屬大興公司解散前已發生之法律關係，且未經
    列入清算債務，自不因形式上之清算完結，而認其法人人格
    已經消滅，是大興公司就本件訴訟應仍具有當事人能力，合
    先敘明。
二、本件上訴人即被上訴人甲○○、乙○○（下稱甲○○、乙○
    ○）聲明求為判決：(一)原判決關於駁回甲○○、乙○○後開
    第2、3項之訴部分廢棄。(二)被上訴人日盛證券股份有限公司
    （下稱日盛公司）應與大興公司連帶給付甲○○新台幣（下
    同）229萬6,700元及自民國（下同）92年 3月28日起至清償
    日止，按年息5%計算之利息。(三)被上訴人大興公司、日盛公
    司應連帶給付甲○○或乙○○118萬2,706元及自92年 3月28
    日起至清償日止，按年息5%計算之利息。(四)願供擔保請准宣
    告假執行。(五)大興公司之上訴駁回。
    被上訴人即上訴人大興公司未於言詞辯論期日到場，惟據其
    於上訴狀及準備程序聲明求為判決：(一)原判決不利大興公司
    部分廢棄。(二)上開廢棄部分，甲○○、乙○○在第一審之訴
    駁回。(三)甲○○、乙○○之上訴均駁回。(四)如受不利判決，
    願供擔保請准宣告免為假執行。且核無民事訴訟法第 386條
    所列各款情形，爰依甲○○、乙○○之聲請，由其一造辯論
    而為判決。
    被上訴人日盛公司聲明求為判決：(一)上訴駁回。(二)如受不利
    判決，願供擔保請准宣告免為假執行。
三、甲○○、乙○○起訴主張：甲○○於90年 3月23日，繳交會
    費 27萬5,000元，加入成為大興公司之前身即掄元證券投資
    顧問股份有限公司（下稱掄元公司）之會員，期間 6個月，
    由掄元公司代為操作買賣股票，甲○○並依掄元公司之指示
    ，以乙○○之名義分別於日盛公司開立證券帳戶、及於世華
    聯合商業銀行（下稱世華銀行）開立活期儲蓄存款帳戶，甲
    ○○並存入 500萬元於世華銀行帳戶，以供掄元公司代為操
    作買賣股票之用；然掄元公司僅於90年3月至4月間為甲○○
    、乙○○買賣股票，且未盡善良管理人之注意義務為甲○○
    、乙○○操作股票，亦未將其代為操作買賣之進行狀況報告
    甲○○，其處理委任事務顯有重大過失，因而致甲○○、乙
    ○○之投資受有嚴重損失；且掄元公司未經財政部證券暨期
    貨管理委員會（下稱證期會）核准經營全權委託投資業務，
    卻向甲○○佯稱其係合法經營代客投資業務，並與甲○○訂
    立委任契約，該委任契約因違反強制禁止規定，應屬無效，
    且掄元公司違反證券交易法等相關規定，亦構成侵權行為，
    是依債務不履行、侵權行為之規定，大興公司應賠償甲○○
    已繳會費其中之24萬元，並應賠償甲○○或乙○○投資損失
    347萬9,406元。又甲○○於日盛公司以乙○○之名義開戶時
    ，並未授權他人代為買賣股票，且日盛公司明知掄元公司不
    具全權代客買賣股票之資格，卻仍接受掄元公司以網路下單
    方式代乙○○買賣股票，且未盡委任契約之報告義務，並製
    作不實之證券交易記錄，日盛公司之行為已違反證券交易法
    及委任契約之規定，其就甲○○或乙○○所受投資損失 347
    萬 9,406元，應與大興公司負連帶損害賠償責任等情，爰依
    債務不履行及侵權行為之規定，求為命(一)大興公司給付甲○
    ○24萬元及法定遲延利息；(二)大興公司與日盛公司連帶給付
    甲○○或乙○○347萬9,406元及法定遲延利息之判決。（原
    審判命大興公司給付甲○○253萬6,700元，而駁回甲○○、
    乙○○其餘之訴。甲○○、大興公司各就其敗訴部分聲明不
    服，提起上訴；乙○○則僅就其敗訴之118萬2,706元本息部
    分上訴聲明不服，其餘229萬6,700元本息部分則已確定）。
    大興公司則以：甲○○並未買賣股票，自未受有損害，故非
    適格之當事人；又伊公司前身掄元公司僅提供甲○○有關投
    資股票之建議，並未受甲○○委託代為買賣股票；且甲○○
    會期僅有 3個月，伊於上開會員期間，確有依約提供投資資
    訊予甲○○，亦無違約可言等語；而日盛公司亦以：甲○○
    係持乙○○之身分證，以乙○○本人自居，向伊公司申請開
    戶，伊善意信賴甲○○即乙○○本人而接受其委託買賣股票
    ，至甲○○與掄元公司間有無代客操作之約定，伊並不知情
    ，伊依受託契約之約定執行股票交易，並無違約行為，亦未
    偽造任何交易記錄，自不負任何損害賠償責任等語，資為抗
    辯。
四、經查，甲○○、乙○○主張甲○○於90年 3月23日，繳交會
    費 27萬5,000元，加入成為大興公司之前身即掄元公司之會
    員，旋即持其胞妹乙○○之身分證，以呂宏義名義於日盛公
    司開立證券帳戶，及於世華銀行開立活期儲蓄存款帳戶並存
    入500萬元，以供買賣股票資金之用；又上開日盛公司證券
    帳戶，僅於90年3、4月間有股票交易紀錄；又掄元公司未經
    證期會核准經營全權委託投資業務之事實，業據其提出公司
    基本資料查詢、匯款回條聯、會員資料表、日盛公司證券存
    摺、客戶基本資料表、委託買賣證券受託契約、櫃檯買賣有
    價證券開戶契約、證券商客戶開設有價證券集中保管帳戶契
    約書、世華銀行活期儲蓄存款存摺、日盛公司有價證券買賣
    對帳單、已獲證期會核准經營全權委託投資業務之投信投顧
    公司名單為證（見原審卷(一)16、17、19至32、34頁及本院卷
    84 頁），且為大興公司、日盛公司所不爭執（見本院卷251
    頁），固堪信為真實。
五、雖甲○○另主張伊加入掄元公司會員時，該公司承諾代為操
    作買賣股票，且日盛公司明知掄元公司未經證期會核准經營
    全權委託投資業務，卻與之勾結，接受掄元公司以網路下單
    方式代乙○○買賣前開股票云云，但已為大興公司、日盛公
    司所否認。復查：
    (一)依甲○○加入掄元公司會員時所簽署之會員資料表，其條
      款第2條已訂明：「乙方（指掄元公司）僅提供對證券投
      資有關之研究分析意見或建議，不收受甲方（指甲○○）
      資金或代理甲方從事證券行為……」（見原審卷(一)20頁）
      ；核與證人徐永龍在原審到場證述：「……服務內容有老
      師幫客戶資金作特別規劃及建議，並由專人通知」（見原
      審卷(一) 126頁）、及證人李鈺嘉在原審到場證述：「89年
      10月到90年 4月30日（服務於掄元公司），我受僱期間任
      分析師，提供股票買賣資訊，招收會員，我的會員中有原
      告甲○○，提供資訊給會員，由會員自行買賣股票……」
      、「我把什麼股票在什麼點進出，我打電話給我們公司的
      小姐，我的認知她的職位就是交易員，我通常都是跟交易
      員講我的會員在什麼價位要買進什麼樣的股票，至於交易
      員如何通知會員買賣股票我不得而知」等情相符（見原審
      卷(一)193、195頁）。顯見掄元公司依系爭會員契約所提供
      之服務，僅及於證券投資意見之分析及建議，並不包括所
      謂「代客操作」買賣股票。
    (二)前述日盛公司證券帳戶內，於90年3、4月間所為之股票交
      易，均係以電話下單委託買賣，此有委託書為證（見原審
      卷37至40頁），而徵諸證人即日盛公司理財中心前科員崔
      淑媛在本院證述：「（原證 7）是電話委託單，我接到客
      戶電話下單之後，由我所填寫的」、「我接過上訴人（指
      甲○○）電話下單……我有在電話中核對其身分，一般我
      們會確認身分證字號及開戶時留下的聯絡電話是否相符」
      、「（日盛）公司規定不可以透過其他人代客操作，除非
      領有執照可以代客下單的公司，……我們與掄元公司沒有
      合作關係，我也沒與掄元公司人員往來」等語（見本院卷
      164、166頁），尚不能證明係由掄元公司人員代為下單買
      賣股票。雖甲○○、乙○○否認曾以電話委託買賣股票，
      並主張係由掄元公司人員以網路下單方式，代為買賣上開
      股票云云。然查，系爭乙○○之證券交易帳戶，截至92年
      5 月15日為止，未曾下載為網路下單所必需之數位憑證，
      此有日盛公司提出之網際威信股份有限公司92(業)字第92
      05005號函可稽（見原審卷106頁）；且經臺灣證券交易所
      股份有限公司（下稱臺灣證交所公司）調閱90年3月4日間
      日盛公司網路交易委託記錄表結果，並未發現有乙○○網
      路委託下單之紀錄，亦有該公司93年3月22日台證稽字第
      0930005 300號函可稽（見原審卷(二)138頁），亦見上開股
      票交易並非經由網路下單，是甲○○、乙○○所為此部分
      之主張，殊不足取。
    (三)又臺灣證交所公司迭依乙○○檢舉、及依證期會囑託就日
      盛公司進行查核結果，亦均認尚乏事證顯示日盛公司受託
      買賣作業有異常或違反證券管理法令之情事，有該公司92
      年1月21日台證稽字第0910032926號、同年5月16日台證稽
      字第0920008289號及同年10月23日台證稽字第0920024873
      號函足按（見原審卷(二)55至68頁），尤難證明本件係由掄
      元公司代乙○○下單買賣股票。
    (四)雖證人陳菊妹在原審證述：「有（參加掄元公司的會員）
      ，打契約當時以電話溝通，營業員辜先生告訴我說可以代
      我們操作，就讓他下單，90年 3月的時候，是用我的戶頭
      下單買賣……」（見原審卷(一) 144頁）；及證人張漢強亦
      在原審證述：「當初是看第四台打電話給掄元（公司）的
      梁小姐，梁說可以代操股票，一個月費用8萬元，我簽的3
      個月，額度上限是1,000萬元，由他們去操作……」云云
      （見原審卷(二)20頁），充其量僅能據為證明彼二人係由掄
      元公司代為操作買賣股票，尚難據為甲○○、乙○○亦係
      由掄元公司代為操作買賣股票。
    (五)訴外人張漢強為日盛公司之客戶，帳號為 104744之8，其
      於90年 3月27日委託日盛公司買進華碩股票10千股，原誤
      用乙○○之 104749之3帳號帳戶買進，嗣經更正等情，固
      有更正帳號申請書、更正投資人帳號申報表為證（見原審
      卷(一)41頁及卷(二)25頁），且為兩造所不爭執。然不論上開
      錯帳情事是否確如甲○○、乙○○所云，係因掄元公司代
      張漢強下單買賣所造成，均無從推認掄元公司有代乙○○
      買賣股票之事實，甲○○、乙○○據此主張本件乙○○帳
      戶內之股票，係由掄元公司代為下單所買賣云云，尚不足
      取。
    (六)又掄元公司於91年9月9日致函乙○○云：「經查台端於90
      年 3月22日加入本公司會員，期間迭有虧損，來電要求本
      公司賠償……」（見原審卷(一) 161頁），乃係針對乙○○
      之賠償要求予以回應，自難僅因其以乙○○為發函對象，
      遽認乙○○所有日盛公司帳戶內之前揭股票，係由掄元公
      司代為下單買賣。
    (七)雖甲○○又提出日盛公司副總經理鍾芳程之電話錄音譯文
      ，主張日盛公司明知掄元公司非法代為買賣股票，仍接受
      下單，涉有故意或過失云云。然觀諸該電話錄音譯文所謂
      ：「他們（指臺灣證交所公司）跟我講合理的懷疑是我們
      （指日盛公司）的營業員可能跟掄元（公司）之間有某種
      程度的，我也不能說是勾結，就是說……掄元……他們有
      朋友在，那掄元給他下單。」（見原審卷(一) 262頁），乃
      證人鍾芳程轉述其本人聽聞自臺灣證交所公司之說法，僅
      屬傳聞證據；況臺灣證交所公司就日盛公司受理系爭股票
      委託所為之正式調查，並無任何與證人鍾芳程前述傳聞相
      同之記載，亦有該公司92年 5月16日台證稽字第09200082
      89號函可稽（見原審卷(二)58至63頁），自不得僅憑上開傳
      聞之錄音譯文，遽為不利於大興公司或日盛公司之認定。
    (八)綜上所述，本件不能證明大興公司之前身掄元公司有與日
      盛公司勾結，而代乙○○下單買賣股票之事實。況縱如甲
      ○○、乙○○所云有代客操作之事實，亦係經由甲○○加
      入掄元公司會員時所同意（僅事後爭執掄元公司未經證期
      會核准代客操作，見本院卷252、264頁），則掄元公司本
      於其與甲○○間之會員委任契約，代為下單買賣股票，自
      不得指為侵權行為，雖該代客操作行為違反證券投資顧問
      事業管理規則第5條第1項第2款、 證券投資顧問事業證券
      投資信託事業經營全權委託投資業務管理辦法第 3條之規
      定，然所違反者究僅屬行政機關基於行政管理所制定之法
      規命令，既非法律禁止規定，亦不屬民法第184條第2項所
      稱「保護他人之法律」，甲○○、乙○○主張該會員委任
      契約無效，及大興公司、日盛公司應負侵權行為損害賠償
      責任云云，自非可取。
六、次查，甲○○主張其加入掄元公司會員期間為 6個月云云，
    固據提出載有「3+3個月=35,000元」之「奇蹟專案」廣告單
    為證（見本院卷84頁），惟該紙廣告單已經掄元公司蓋章作
    廢，尚難作為認定會期之依據，且依甲○○所提出之會員資
    料表，既已載明會期為「90年3月22日至6月22日」，自應認
    定甲○○加入掄元公司會員即為上述 3個月期間。而乙○○
    之系爭證券帳戶，於上開會期內之90年3、4月間既有股票交
    易，自係依掄元公司建議所為，足見掄元公司已依約提供分
    析意見及建議。又就股票投資而言，短期內多次進出並非必
    可獲利，故不得因同年5、6月間無股票交易紀錄，遽指掄元
    公司違反契約之義務。而買賣股票本有投機成分及風險存在
    ，不論何人皆無法保證獲利，亦不得僅因虧損之結果，以事
    後觀察方式，逕指掄元公司未盡善良管理人之注意義務。是
    甲○○、乙○○主張掄元公司處理委任事務有重大過失，應
    負債務不履行責任云云，亦不足取。
七、再查，甲○○以乙○○之名義，在日盛公司開立上開證券帳
    戶後，即領有證券存摺乙本，此有收據為證（見原審卷(一)54
    頁），則甲○○或乙○○就該證券帳戶之所有股票買賣情形
    ，僅須登載存摺即得一目瞭然，此亦即雙方就該帳戶委任事
    務所約定之報告方式，甲○○、乙○○主張日盛公司未盡委
    任契約之報告義務云云，已有未合；況甲○○、乙○○並不
    否認買入上開證券帳戶內之股票，則其因該股票市場價格下
    跌所受之損失，亦與日盛公司是否報告帳戶進出情形無涉，
    甲○○、乙○○就該損失請求日盛公司賠償，自屬無據。又
    日盛公司雖曾於90年 3月27日，誤用乙○○帳戶，為張漢強
    買進華碩股票10千股，但嗣既經更正，已如前述，自未損及
    甲○○或乙○○任何權利，則甲○○、乙○○據此主張日盛
    公司製作不實之證券交易記錄，係屬違約云云，亦非可取。
八、綜上所述，甲○○、乙○○本於侵權行為、債務不履行之規
    定，請求(一)大興公司給付甲○○24萬元及92年 3月28日起至
    清償日止，按年息5%計算之利息；(二)大興公司與日盛公司連
    帶給付甲○○229萬6,700元及自92年 3月28日起至清償日止
    ，按年息5%計算之利息；(三)大興公司與日盛公司連帶給付甲
    ○○或乙○○118萬2,706元及自92年 3月28日起至清償日止
    ，按年息5%計算之利息部分，自屬不應准許。從而，原審就
    上開(一)及(二)之請求大興公司給付部分，所為大興公司敗訴之
    判決，尚有未洽，大興公司之上訴論旨指摘原判決此部分不
    當，求予廢棄改判，為有理由；就其餘(三)及(二)之請求日盛公
    司給付部分，所為甲○○、乙○○敗訴之判決，並無不合，
    甲○○、乙○○之上訴論旨指摘原判決此部分不當，求予廢
    棄改判，為無理由。
九、至兩造其餘之攻擊或防禦方法及未經援用之證據，經本院斟
    酌後，認為均不足以影響本判決之結果，自無逐一詳予論駁
    之必要，併此敘明。
十、據上論結，本件大興公司之上訴為有理由，甲○○、乙○○
    之上訴為無理由，依民事訴訟法第463條、第385條第 1項前
    段、第450條、第449條第1項、第78條、第85條第1項前段，
    判決如主文。
中　　華　　民　　國　　94　　年　　8 　　月　　9 　　日
                  民事第六庭  審判長法  官  林鄉誠
                                    法  官  楊豐卿
                                    法  官  梁玉芬
正本係照原本作成。
如不服本判決，應於收受送達後20日內向本院提出上訴書狀，其
未表明上訴理由者，應於提出上訴後20日內向本院補提理由書狀
（均須按他造當事人之人數附繕本）上訴時應提出委任律師或具
有律師資格之人之委任狀；委任有律師資格者，另應附具律師資
格證書及釋明委任人與受任人有民事訴訟法第466條之一第一項
但書或第二項（詳附註）所定關係之釋明文書影本。
中　　華　　民　　國　　94　　年　　8 　　月　　10　　日
　　　　　　　　　　　　　          書記官  常淑慧
附註：
民事訴訟法第四百六十六條之一（第一項、第二項）：
對於第二審判決上訴，上訴人應委任律師為訴訟代理人。但上訴
人或其他法定代理人具有律師資格者，不在此限。
上訴人之配偶、三親等內之血親、二親等內之姻親，或上訴人為
法人、中央或地方機關時，其所屬專任人員具有律師資格並經法
院認為適當者，亦得為第三審訴訟代理人。
